臺灣高等法院刑事判決　　94年度上更(一)字第68號
上　訴　人
即　被　告　丁○○
選任辯護人　莊國明律師
上　訴　人
即　被　告　丙○○
指定辯護人　本院公設辯護人　甲○○
上列上訴人即被告因強盜等案件，不服臺灣宜蘭地方法院92年度
訴字第115號，中華民國93年4月5日第一審判決(起訴案號：臺灣
宜蘭地方法院檢察署89年度偵字第549號)提起上訴，判決後，經
最高法院第一次發回更審，本院判決如下：
    主  文
原判決撤銷。
丁○○、丙○○共同以非法方法，剝奪人之行動自由，均累犯，
各處有期徒刑壹年。扣案如附表一、二所示之物均沒收之。
    事  實
一、丁○○前因竊盜案件，分別經臺灣臺中地方法院以83年度易
    字第2591 號刑事判決判處有期徒刑5月確定，及臺灣板橋地
    方法院以83年度易字第5351 號刑事判決判處有期徒刑5月確
    定；另因違反麻醉藥品管理條例案件，經本院以83年上易字
    第5016號刑事判決判處有期徒刑6月確定。而上開有期徒刑5
    月、5月、6月，經本院以84年度聲字904 裁定定其應執行刑
    有期徒刑1年2月，於民國（下同)85年1月29日執行完畢出監
    。丙○○曾因過失傷害案件，經原審法院以87年度交簡字第
    30號刑事判決判處有期徒刑5月確定，並於88年10月6日執行
    完畢。
二、緣乙○○（原名郭宜生)因故而需現金週轉，於89年2月12日
    前往臺北找丁○○、丙○○2 人借錢，丁○○及丙○○即於
    89年2月12 日，帶同乙○○前往桃園龍潭某不詳處所向丁○○及丙○○之年籍、姓名不詳之友人借得新台幣（下同）30
    ,000 元，乙○○借得上開款項後，即於89年2月13日前往址
    設臺北縣新莊市○○路100 號之大豐小客車租賃公司，由其
    另一不知情之友人許哲彬代為承租車牌號碼CX-6103 號之自
    用小客車，乙○○支付租車款後，便由丁○○駕車搭載丙○○、乙○○返回宜蘭。丙○○、丁○○並於乙○○返家後，
    再於89年2月14日下午3時許，至乙○○位於宜蘭縣員山鄉○○路165 號住處，以上開自用小客車搭載乙○○至宜蘭市文
    化中心前，與駕駛另一輛車牌不詳之自用小客車之前開不詳
    姓名友人5 人會合後，要乙○○交付其先前之借款30,000元
    ，惟因乙○○無力支付，丁○○、丙○○等人即與乙○○前
    往乙○○之姨媽即廖素玉位於宜蘭市○○街52巷21號住處，
    由丙○○陪同乙○○欲向廖素玉借貸30,000元，嗣因廖素玉
    予以回絕，丁○○、丙○○等人即將乙○○載離該處，途中
    丁○○先於宜蘭縣某不詳書局購買商業本票1 本，再要求乙○○簽立面額合計150,000元之商業本票3紙，然因乙○○不
    從，丁○○、丙○○與前開姓名、年籍不詳男子即共同基於
    妨害自由犯意之聯絡，共同毆打乙○○（傷害部分未據告訴
    ），強迫乙○○簽下發票日均為89年1月10 日、到期日均為
    89年2月10日、面額各為50,000元之商業本票3張，且丁○○
    並當場提出其事先備妥而內容略為：「乙○○向丁○○不知
    情之同居人魏麗娟於89年元月8日借款150,000元」之借據 1
    紙，復命由乙○○於該借據立據人處簽名捺指印，並由丁○○於借據上見證人處署名丙○○姓名。丁○○、丙○○等人
    共同基於前開相同之妨害自由犯意聯絡，強押乙○○而剝奪
    乙○○之行動自由後，再於同日晚間7 時許，丁○○、丙○○及其隨行之友人驅車並帶同乙○○前往廖素玉住處，適廖
    素玉在住處騎樓縫製衣服，其中1 人在廖素玉前出示前開本
    票3 張，而乙○○亦再次向廖素玉借款，惟仍遭廖素玉回絕
    ，嗣丁○○等一行人即於上處毆打乙○○，隨後再將乙○○
    載往宜蘭縣五結鄉二結村某大樓地下室停車場並再度毆打，
    且見乙○○身上尚有15,000元，即強取該15,000元後，再交
    付其中2,400 元作為乙○○醫藥費後，該數名不詳姓名之男
    子即離去，再由丁○○、丙○○以車輛搭載乙○○四處籌錢
    ，然因乙○○無力籌出該筆款項，丁○○及丙○○便於同日
    晚間11、12時許將乙○○載回其住處，於乙○○下車前，丁○○及丙○○又取去乙○○身上之2,400 元，並喝令乙○○
    需於89年2月15日中午12時前交付150,000元，旋即揚長而去
    。迄89年2月15日晚間9時許，丁○○與丙○○撥打電話與乙○○，並與其約定將前往其住處取款，乙○○便報警處理，
    嗣同日晚間9時30 分許，丁○○、丙○○駕駛前開乙○○所
    租得之自用小客車搭載不知情之陳雄富（另由臺灣宜蘭地方
    法院檢察署檢察官為不起訴處分）到達現場時即為警查獲，
    並當場扣得前開本票3紙及借據1紙。
三、案經宜蘭縣警察局宜蘭分局報請臺灣宜蘭地方法院檢察署檢
    察官偵查起訴。
    理  由
一、原審訊據上訴人即被告丁○○、丙○○2 人均矢口否認有上
    揭妨害自由犯行，(1)被告丁○○辯稱：乙○○拿祖父的土地
    權狀到臺北說要借錢，伊沒有辦法借錢，乙○○說要找錢莊
    借錢，伊、丙○○、乙○○我們3 人翻閱雜誌找地下錢莊，
    找到之後地下錢莊人說乙○○的祖父印鑑證明已經過期，地
    下錢莊的人不借錢給乙○○，要乙○○回去補印鑑證明，因
    為乙○○沒有錢回去，向錢莊借錢，但錢莊的人不借，便要
    伊作擔保，乙○○說如果沒還要還10倍，伊就簽了10萬的本
    票在錢莊那裡，之後他們拜託朋友許哲彬租車，伊、魏麗娟
    、丙○○、乙○○還有伊的小孩一起回宜蘭，伊先將魏麗娟
    、小孩載到伊二姐家，之後去戶政事務所辦印鑑證明，再到
    地政事務所辦地籍圖，由於印鑑證明不是本人無法辦，伊說
    這怎麼辦，乙○○說頂多錢還給他們，後來去找乙○○的阿
    姨廖素玉借錢，廖素玉不借，那時候錢莊的人已經到宜蘭，
    他們拿那些資料給錢莊的人看，錢莊的人生氣，錢莊的人去
    地政事務所知道權狀被報遺失，錢莊的人就把他們3 人押走
    ，乙○○被錢莊的人押到廖素玉家借錢，丙○○、乙○○沒
    有和伊坐同車，當時錢莊的人開2部車過來約7、8 個人，當
    時伊人在車上，後來伊看到乙○○又被錢莊的人押上車，之
    後就被載走到礁溪的房子，乙○○先被帶到地下室，伊和丙○○接著被帶下去，伊在電梯被打，丙○○在旁邊被押住，
    電梯門開時看到乙○○好像有被打，錢莊的人說要給伊3 天
    籌15萬，不然要到伊家裡敲房子，伊向乙○○說現在怎麼辦
    ，乙○○便簽了15萬的本票及借據1 張給伊作保證，借據是
    伊寫好給乙○○簽名，見證人丙○○是伊寫的，丙○○在場
    還有一個朋友綽號阿順在場，然後就各自去籌錢，案發當天
    乙○○說錢籌到了要伊過去，伊過去之後警察就來了云云。
    (2)被告丙○○則辯稱：當初伊在台北工作，乙○○到臺北並
    帶他祖父的所有權狀要伊向別人借錢，伊說沒有辦法，後來
    他們住在丁○○家裡，並從雜誌上找地下錢莊，由於乙○○
    的資料只有1 張過期的印鑑證明，無法借錢，乙○○說要向
    地下錢莊借錢要伊和丁○○擔保，借了3 萬元由伊和丁○○
    擔保，乙○○簽了1 張借據，由伊和丁○○作擔保，乙○○
    說要回宜蘭辦證件且說一定會辦出來，如果辦不出來願意賠
    30萬元，後來他們租車回來宜蘭，租車是用許哲彬名義租的
    ，伊、丁○○、乙○○3 人就一起回宜蘭，乙○○說隔天一
    定會將證件辦出來，回到宜蘭伊和丁○○就走了，後來乙○○打電話找我們一起去辦證件，第2 天地下錢莊的人到宜蘭
    來約在文化中心，但乙○○才辦了1 張地籍圖，伊、丁○○
    、魏麗娟、乙○○4 人一起到文化中心等地下錢莊的人，地
    下錢莊來了3、4人開了1部還是2部車子，乙○○只拿出地籍
    圖給地下錢莊的人，說印鑑證明要本人去辦，地下錢莊的人
    看了地籍圖後說土地面積和當初講的不符，地下錢莊的人很
    生氣說他們再騙他，乙○○說辦不成大不了還錢，伊和乙○○還有2 個地下錢莊的人一起去向乙○○的阿姨廖素玉借錢
    ，因為到了廖素玉家，2 個地下錢莊的人在外面等，廖素玉
    不借錢他們就一起走了，走了之後他們又和地下錢莊的人在
    宜蘭會合，乙○○帶一部分地下錢莊的人去籌錢，一部分的
    人跟著丁○○和伊去丁○○阿姨家籌錢，地下錢莊的人要丁○○簽3張本票，金額太久好像15 萬或30萬，當時乙○○沒
    有和他們在一起，後來兩邊人再會合先去廖素玉家借錢，廖
    素玉不借，他們就出來，地下錢莊的人說乙○○有還1萬5千
    元，但地下錢莊的人說剩下的要找丁○○，當地下錢莊的人
    走了之後，乙○○說要回去籌錢，丁○○叫乙○○不要跑掉
    ，乙○○寫了3 張本票及借據給丁○○，後來乙○○就回去
    了，第2 天乙○○打電話給他們去乙○○老家，到了之後就
    被警察抓了，而3張本票及借據在車上找到云云。
二、然查：
(一)被害人乙○○就上開犯罪事實，於：
  (1)91年11月29日偵查中結證稱：伊與丁○○、丙○○去龍潭找
    丁○○、丙○○朋友借錢，錢是伊要借，就跟他朋友借3 萬
    元，是丁○○、丙○○擔保，伊沒有簽發本票，要借之前伊
    跟丁○○、丙○○說好一起攤還，借好每人分擔1 萬元，然
    後錢先放伊這邊，伊說要租車回宜蘭，就透過朋友許哲彬租
    車，租完車後一起回宜蘭，由丁○○開車，隔天他們就叫伊
    3 萬元都拿出來還給朋友，伊說當初不是說好了一起還，他
    們說錢都是放在伊那邊當然要伊還錢，伊就不要，他們就叫
    羅東好幾位朋友把伊押到某地下室打伊，並且把伊身上所剩
    下之1萬5千多元拿走，丁○○、丙○○便說借1萬元，要還5
    萬元，並把伊押至阿姨那邊向阿姨拿錢，去之前先在路邊書
    局買本票，是丁○○買的，就在車上強押伊簽發本票，伊不
    簽發本票他們就打伊，後來伊簽了，借據不是伊寫的，而是
    他們寫好後由伊蓋手印，之後他們就押伊到阿姨家，伊把情
    形說給阿姨聽，阿姨說借3萬元為何要還15 萬，然後阿姨就
    生氣，不理他們，他們一群人就在阿姨家門口打伊，並強押
    伊上車，在車上丁○○、丙○○一直打伊，並開到羅東附近
    逛，說是要找朋友還錢，逛到三更半夜，丁○○、丙○○就
    說現在先放伊回去，隔天中午12時前要湊15萬元出來，伊回
    家後就告訴家人，家人就帶伊去報警，並去醫院驗傷，驗完
    傷後伊將傷單帶到枕山派出所報案，到黃昏時，他們在電話
    中留言，說不出來就要開槍，後來他們又打來，伊就告訴他
    門錢已經湊到了，在伊舊房子交錢，後來他們到了就被警察
    抓等語(見89年度偵字第549號卷第175至176頁，91年11月29
    日偵訊筆錄）。
  (2)乙○○復於原審92年5月6日調查中證稱：當時伊和女朋友住
    在板橋，之前在宜蘭認識丁○○、丙○○，租好房子後於89
    年2月12 日丁○○、丙○○到台北找伊聊天，當時因為快過
    年沒有錢就向他們借錢，他們2 人說沒有錢就介紹他們的朋
    友借錢給伊，當天就到龍潭去借錢，那個人伊不認識，借了
    3 萬元，他朋友剛開始說要身分證抵押和簽借據，我說這和
    地下錢莊一樣，伊就不借了，他朋友就說不用身分證但還是
    要借據，後來丁○○、丙○○代伊簽了借據作保證人，伊就
    拿了3萬元，他們就一起離開到臺北，伊只是暫時借2、3 天
    就還，隔天伊請朋友許哲彬去租車，租車之後他們一起開車
    回宜蘭，這當中他們都在一起，隔天14日早上丁○○的朋友
    打電話要伊還3萬元，伊說好還3萬元，當天下午丁○○、丙○○和他朋友約好在文化中心碰面，碰面之後丙○○向他朋
    友說借3萬還15萬元，伊說不可能，伊頂多還3萬元，他們就
    在車上打我，丁○○的朋友大概3、4人開2 台車過來，他們
    就押伊到阿姨廖素玉家，伊就帶他們到我阿姨廖素玉家，在
    去廖素玉家途中先去書局買本票，再叫伊簽本票，伊不簽他
    們就打伊，並強押我的手簽3張面額各5萬元的本票並簽了 1
    張借據，借據上丙○○姓名是何人簽的時間太久記不清楚，
    好像是丁○○簽的，到了廖素玉家丁○○在車上等，其他人
    和伊一起進入廖素玉家，伊向阿姨說欠人家3 萬元要向阿姨
    借3萬元，丙○○就在旁邊說是欠15 萬元並拿出本票，廖素
    玉很生氣不理伊，門關起來他們就打伊，丙○○和他的朋友
    強押伊上車，拉上車還打伊，後來就押到丁○○親戚家的地
    下室打伊，丁○○、丙○○和那3、4人輪流打伊，丁○○的
    朋友有拿棍子打伊，並將借的3 萬元剩下的1萬5千元搶走，
    後來押伊到羅東找朋友借錢，因為借不到錢，就載伊回家並
    說明天中午12點要湊15萬元，隔天他們打電話伊都沒接，伊
    就到派出所報警，而地下室是最後才去的，於91年11月29日
    偵訊中應該是講錯了等語（參見原審卷第76至78頁，原審92
    年5月6日訊問筆錄）。
  (3)乙○○再於原審93年2月16日審理中證稱：
    於89年過年前伊因為周瑞思關係認識丁○○、丙○○，他們
    2 人剛好到板橋中正路我租屋處，快過年伊沒有錢，伊想向
    丁○○、丙○○借錢，他們沒有錢，丁○○、丙○○帶伊到
    桃園龍潭，找他們2 人共同朋友，姓名不知道伊也不認識，
    問伊說要借多少，伊說3萬元，借據他們事先寫好，他朋友
    說要身分證抵押，伊說這樣和地下錢莊有何不同，伊說不要
    ，後來他們就說簽名就好，伊就拿到3 萬元，拿到錢後他們
    到丁○○租屋處，伊叫丁○○幫忙租車，因為我沒有牌照，
    後來我就找伊朋友許哲彬，後來丁○○、丙○○就將車子佔
    住，回到宜蘭時身上借得錢只剩1萬5千元，其他的錢我們 3
    人一起花掉，隔天桃園朋友有3、4 人到宜蘭叫伊要還3萬元
    ，我說好，借3萬還3萬元，當時伊與被告2 人都在一起，伊
    就帶他們到廖素玉家，廖素玉不借錢，當時丙○○和伊一起
    進入廖素玉家，丁○○及其他人在車上，當時開2 台車，他
    們就帶伊出來並載伊到文化中心，丙○○就對他朋友說借 1
    萬還5萬元，總共要還15 萬元，伊說又不是借地下錢莊的錢
    ，伊不肯，他們又要帶伊去廖素玉家，在這當中到宜蘭郵局
    總局旁邊的書局買1本商業本票，在車上要伊簽3張本票共15
    萬元，當時車內還有丁○○、丙○○及下車買本票的人，買
    本票的人將面額寫好要伊簽名，伊不簽名他們3 人就用拳頭
    打伊，伊還是不簽，被告丁○○還是丙○○其中1 人搶拉伊
    的手簽名，之後他們又帶伊去廖素玉家要伊還15萬元，全部
    的人進去廖素玉家並拿本票給廖素玉看，廖素玉還是不肯，
    說之前是借3萬元現在是15 萬元，廖素玉不理伊把門關起來
    ，全部的人都在門口打我，後來丁○○、丙○○強拉伊上車
    ，一路上還是一直打我，後來載我到1 個地下室，到地下室
    後，那些人有的人拿棍子有的用拳頭打伊，而被告2 人是用
    拳頭打我，用腳踢伊，要伊還15萬元，並拿走伊身上的1萬5
    千元，1萬5千元被桃園那位借錢的朋友拿走，拿走錢的同時
    再給伊2千3、4百元給伊去看醫生，桃園的人走後剩下被告2
    人，在地下室告訴伊要還15萬元，後來又強押伊上車去籌錢
    ，當時已經很晚，沒有籌到錢，被告2 人說隔天中午要籌到
    15萬元，不然要到伊家放鞭炮，開到伊家放伊下來時，丙○○說伊身上還有2千4百元，伊不給丙○○強行拿走，丁○○
    雖說要留給伊看醫生，但丙○○說有錢會讓伊跑掉，後來丁○○就沒說什麼，伊就回家，隔天早上丁○○、丙○○一直
    打我手機找伊，伊受不了就去報警，並騙說籌到錢約在宜蘭
    新城路交錢，被告2 人過去就被警察抓了，大概情節就是這
    樣，細節因為時間太久不記得等語（見原審卷第156至158頁
    ，原審93年2月16日審判筆錄）。
  (4)按證人係以其親身見聞經歷於法院中陳述，而就證人於事發
    當時之認知，與其所處之環境、心理狀態均有關聯，再人之
    記憶有限，縱對印象較深之事物能記得，然對其發生的細節
    則可能忘記或混淆，是對於案發之情節往往隨著時間而有淡
    忘，就其間之細節無法一一記明。而依被害人乙○○之前後
    證述，就其向被告2人借錢後，由被告2人陪同前往桃園龍潭
    向被告2人某朋友處借得3萬元後，由案外人許哲彬帶為租車
    後，與被告2 人共同返回宜蘭，嗣因地下錢莊前來討債，遭
    被告等人強押後，先前往廖素玉處借錢未果後，遭毆打並強
    行簽發本票、借據，再第2 次前往廖素玉家中借錢，仍遭拒
    絕後，於廖素玉住處外遭毆打後被強押至某地下室毆打，並
    搶取身上1萬5千元等情，證人乙○○前後供述情節大致一致
    ，雖就地下錢莊之人數多少，於2 次前往廖素玉家中由何人
    陪同等細節不盡一致，但依被害人當時所處之環境，及本件
    發生時間係89年2月15 日，而前開證述係分別於91年11月29
    日、92年5月6日、93年2月16 日，雖其中細節供述不一，但
    仍無礙被害人乙○○前開證詞之認定。
(二)再證人許哲彬於偵查中證稱：車牌號碼CX－6103號這部車係
    伊租的，而租車之前丙○○、郭宜生（乙○○）說要回宜蘭
    ，他們2人都沒有駕照，由伊出面租車，於89年2月13日到新
    莊市○○路輔仁大學的大豐出租車行，約定租1天，租金2千
    5百元，車資是郭宜生付的等語 (見89年度偵字第549號偵查
    卷第43頁），就被告2人與乙○○租車一節，經核亦與被告2
    人供承及證人乙○○前開證述相符，此外，並有租用汽車切
    結書1紙附於警卷可稽。
(三)而被告2人與被害人乙○○返回宜蘭後，就2次前往廖素玉住
    處借錢一節，依證人廖素玉於偵查中及原審之證述：
  (1)於89年2月25日偵查中證稱：89年2月14日下午3 時許，丁○○、丙○○、郭宜生（乙○○）3人到宜蘭市○○街52 號住
    處，郭某向伊開口借3 萬元，說臺北租屋處要買傢俱，伊沒
    有借他，丙○○說郭某向人借3 萬元，由丙○○擔保，郭某
    一直要借，伊拒絕，當天下午7 時許，郭某又來，郭某神情
    緊張要向伊借錢，伊一直強調說不可能，一個戴眼鏡的人拿
    出3 張本票。放在裁縫機上說如果沒拿到，人要押走，伊還
    是不給，郭某一直要求借他錢，伊沒有答應，伊先生把伊推
    到屋內廚房，伊聽到外面說人要押走，聲音是戴眼鏡講的，
    郭某跟他們說再給3 分鐘，郭某一直喊阿姨拜託，後來聽到
    有聲音，車子就開走，後來鄰居看到說你姪子被打，而戴眼
    鏡的是丁○○等語(參見89年度偵字第549號偵查卷第39頁，
    89年2月25日偵訊筆錄）。
  (2)再於92年1月13日偵查中證稱：當天大約下午3時許，起先是
    1位比較胖，身高約170公分左右即卷附照片之丙○○陪乙○○找伊，乙○○說要借3 萬，但伊不肯借，因為之前乙○○
    有陸續借一些錢，且伊已經沒有錢，乙○○就離開了，但是
    當時乙○○有要求丙○○離開一下，要與伊單獨說話，但丙○○不肯離開，當時乙○○身上並沒有受傷，再來就是當天
    晚上7時左右，伊在家車衣服，看見2部車子到伊家，約十幾
    人，其中1部是白色的車子，另外1 部沒有看清楚，2車子是
    駛進巷子來，但是乙○○並沒有坐在車內，而是從巷口走進
    來，並且有1 個人跟著他，當時乙○○以哀求的口氣說阿姨
    拜託借3 萬元，當時伊堅持不肯，但乙○○又說不借給他，
    他會死掉，可是跟來的人說如果不借給乙○○，他們要對乙○○不利，該人並在旁邊一直說不是來看妳車衣服，你要拿
    錢就趕快，然後該人有拿東西放在縫紉機上面，當時伊沒有
    注意看那是什麼東西，事後伊在車子內，乙○○有打行動電
    話給伊，說對方傳簡訊給伊，後來乙○○報警，警察到伊家
    裡製作筆錄，伊才知道那些東西是本票等語（參見前開偵查
    卷第186頁，92年1月13日偵訊筆錄）。
  (3)而於原審審理中證稱：於當天下午3點乙○○帶1個人到我家
    說要跟伊借3 萬元，那個人胖胖的，伊不借，乙○○告訴一
    起來的人說你出去，他要和伊講話，但那個人不肯，期間那
    個人的行動電話一直響，那個人有接，後來伊不借，乙○○
    和那個人就離開。而那個人好像是在場的丙○○，再於當天
    晚上7 點多，當時我在騎樓車衣服，很多人過來，乙○○說
    阿姨你一定要救我，一定要借錢給我不然我會沒命，我看到
    2部車1 部是白色，我有點心軟，想要借3萬元給他，但我先
    生阻止，有1個人有放東西在裁縫機上面，那1個人戴黑眼鏡
    很兇，其他人站在旁邊看，約有2、3人，伊就把門關起來，
    乙○○在外面一直敲門，伊聽到乙○○說阿姨一定要救他，
    求伊約有10分鐘，聽到打人的聲音，鄰居看到後來告訴伊說
    乙○○被打等語（見原審卷第170至173 頁，原審93年2月16
    日審判筆錄）。
  (4)依證人廖素玉分別於89年2月25日、92年1月13日、93年2 月
    16日3次證述，就乙○○分別2 次前往住處借錢，其中第1次
    係由被告丙○○陪同，第2次係多人共乘2部車前往，於提示
    3 紙本票後，雖經被害人乙○○哀求仍借錢未果後，遭眾人
    毆打等情，前後證述均屬一致，且與被害人乙○○前開證述
    2次前往廖素玉住處借錢情節亦屬相符。再本件於89年2月14
    日案發，證人廖素玉隨即於89年2月25 日接受檢察官偵訊時
    ，即當庭明確指認被告丁○○、丙○○2 人，再被告丙○○
    於89年2 月16日移送臺灣宜蘭地方法院檢察署，經檢察官訊
    問時自承：「(2月14日晚上7點你2人有無帶郭宜生到廖素玉
    住處要3萬元及15萬元？)第1次下午3時許我跟丁○○有去，
    第2次是下午7點多，我有在他家的外面，是丁○○與郭宜生
    進去，我被阿亮朋友2、3個押在車內，他們是地下錢莊的人
    到宜蘭，第2次下午7點多地下錢莊5 個人連郭宜生、丁○○
    共7人到廖素玉家要錢。」（見89年度偵字第549號偵查卷第
    25、26頁，89年2月16日偵訊筆錄)，亦明確供承當日地下錢
    莊之人計有5人，而被告丁○○於第2次前往廖素玉住處時亦
    有隨同進入，足認證人廖素玉前開證述堪信為真實。
(四)證人陳榮順於原審審理中證稱：當天他們3 人來我家找伊，
    丁○○說要借錢，借15萬元，之前丁○○很少向伊借錢，說
    郭宜生要還地下錢莊的錢，以丁○○、丙○○的名義向伊借
    錢還地下錢莊，伊只有那次見過郭宜生，伊答應借他們15萬
    元，郭宜生當場簽本票及借據給丁○○、丙○○2 人，本票
    幾張伊不知道，但全部金額是15萬元，之後隔1 個月左右，
    伊陸續拿給丁○○，總共給10萬元左右，而這筆錢伊沒有向
    丁○○討等語(見原審卷第240至241、244頁，原審93年3 月
    22日審判筆錄）。證人陳榮順於原審審理中雖證稱係被害人
    乙○○與被告2 人共同前往借錢，並由被害人郭宜生簽發本
    票及借據予被告丁○○，但依被告丁○○於為警查獲後移送
    臺灣宜蘭地方法院檢察署接受偵訊時，於89年2 月16日偵訊
    中供承：「是否恐嚇郭宜生清償3張5萬元之本票及借據？）
    沒有，是臺北地下錢莊要他簽的，地下錢莊姓名不知。」、
    「本票3張及借據1張（除郭宜生簽名外）其他誰寫的？）借
    據是我寫的，本票是臺北地下錢莊『阿亮』寫的，姓名不知
    。」（見89年度偵字第549號卷第24、25頁，89年2月16日訊
    問筆錄），被告丁○○即否認本票、借據係在陳榮順住處簽
    發以交付其作為擔保之用，迄於原審審理中改稱係在陳榮順
    住處簽發本票、借據，足見證人陳榮順所為證述顯係勾串之
    詞，不足採信。
(五)此外，被害人乙○○為被告丁○○、丙○○釋放後，即於89
    年2 月15日前往行政院衛生署宜蘭醫院驗傷，經診斷之結果
    ，就頭部、腰部及下肢多處破裂傷，有該院出具之診斷證明
    書1紙附卷可稽(見警卷第43頁）。再本件被害人乙○○係向
    桃園地下錢莊借款3 萬元，詎被告丁○○、丙○○等人竟以
    強制手段使被害人簽發面額均為5萬元之本票3紙及借款金額
    為15萬元之借據1紙，並為警於查獲被告2人時，在丁○○身
    上所扣得（見警卷第17頁），該紙借據內容記載：「茲因立
    據人郭宜生向魏麗娟借現金15萬元整，並開立本票3張各5萬
    元整，且言明於民國89年2月8日歸還，為恐口說無憑，特立
    此借據乙份便以證明」（見警卷第34頁），而該魏麗娟係丁○○之同居人，亦為魏麗娟、丁○○2 人所不否認（見警卷
    第7頁背面、第26頁背面)，且經送內政部警政署刑事警察局
    測謊結果，乙○○就「89年2 月15日丁○○最後拿走渠身上
    僅有之2 千元，且案發期間丁○○、丙○○兩人曾動手打渠
    。經測試結果並無不實反應。」，而被告丁○○就「89年2
    月15日並未拿走乙○○（原名郭宜生）身上的錢，郭某身上
    之2 千元被拿走時，渠不在現場。經測試結果呈不實反應。
    」，此有該局92年2月26日刑鑑字第0920032419 號測謊鑑驗
    結果通知書附卷可稽（見偵卷第195頁)，足徵前開被害人乙○○之指訴，證人廖素玉、許哲彬等之證述，堪認與事實相
    符。
(六)綜上所述，本件事證明確，被告二人所辯顯係卸責之詞，不
    足採信，渠等犯行堪以認定，應依法論科。
三、按刑法第328 條強盜罪，以意圖為自己或第三人不法所有為
    其主觀要件，倘無此意圖，則雖手段或有違法，亦不構成本
    罪，如債權人因債務人欠債不還，強取其財物，意在藉此催
    促其履行債務，由於欠缺不法所有意圖，除構成妨害自由等
    他罪外，與強盜罪之成立要件並不相合，最高法院29年上字
    第2330號判例：「上訴人疑其父投井身死，係某乙逼索地契
    所致，遂將某乙綑綁，向索殯葬費300 元。是其因誤認某乙
    有擔負殯葬費用之義務，始向其索取款項，尚不得謂有不法
    所有之故意，雖其手段違法，祇應構成私行拘禁罪，不能以
    強盜罪論擬。」可資參照。本件被害人乙○○遭被告等人剝
    奪行動自由長達數小時，期間遭毆打後強迫簽發本票、借據
    及強取財物等情，依當時存在之前開具體情況，於客觀上雖
    已足抑壓被害人之抗拒，然被告等意在藉此催促其履行債務
    ，欠缺不法所有意圖，核與強盜罪之構成要件並不相當。又
    「刑法第302 條之妨害自由罪，係妨害他人自由之概括的規
    定，故行為人具有一定目的，以非法方法剝奪人之行動自由
    者，除法律別有處罰較重之規定（例如略誘及擄人勒贖等罪
    ），應適用各該規定處斷外，如以使人行無義務之事，或妨
    害人行使權利為目的，而其強暴脅迫復已達於剝奪人行動自
    由之程度，即祇成立本罪，不應再依同法第304 條論處。誠
    以此項使人行無義務之事，或妨害人行使權利之低度行為，
    應為剝奪人行動自由之高度行為所吸收，不能以其目的係在
    使人行無義務之事，或妨害人行使權利，認為係觸犯刑法第
    302條第1項及第304條第1項之二罪名，依同法第55條，從一
    重處斷。」（最高法院29年上字第2359號、29年上字第3757
    號判例參照）。被告2人與姓名綽號年籍不詳之成年男子5人
    ，基於共同犯意之聯絡，將被害人乙○○剝奪行動自由長達
    數小時，毆打並強迫簽發本票、借據及強取財物之犯行，核
    被告2人所為，均係犯刑法第302條第1 項妨害自由罪。檢察
    官起訴認被告等所為並犯有刑法第330條第1項加重強盜罪嫌
    ，似有誤會，起訴法條應予變更。而被告等多次迫使被害人
    簽發本票、借據，及交付現金之犯行，係基於單一犯意，利
    用同一犯罪機會接續為之，為接續犯。被告2 人與姓名年籍
    不詳男子5 人就妨害自由犯行，有犯意聯絡及行為之分擔，
    皆為共同正犯。末查，被告丁○○前因竊盜案件，分別經臺
    灣臺中地方法院以83年度易字第2591號刑事判決判處有期徒
    刑5月確定，及臺灣板橋地方法院以83年度易字第5351 號刑
    事判決判處有期徒刑5 月確定；另因違反麻醉藥品管理條例
    案件，經本院以83年上易字第5016號刑事判決判處有期徒刑
    6月確定，而上開有期徒刑5月、5月、6月，經本院以84年度
    聲字904號裁定定其應執行刑有期徒刑1年2月，於85年1月29
    日執行完畢出監；又被告丙○○曾因過失傷害案件，經原審
    法院以87年度交簡字第30 號刑事判決判處有期徒刑5月確定
    ，並於88年10月6日執行完畢等情，業據被告2人供明在卷，
    並有卷附本院被告全國前案紀錄表等件可按，渠二人受有期
    徒刑之執行完畢，5 年內再犯法定刑有期徒刑以上之罪，為
    累犯，均依法加重其刑。原審論處被告丁○○共同意圖為自
    己不法之所有，結夥3 人以上，以強暴至使不能抗拒，而取
    他人之物罪，累犯，量處有期徒刑7年6月之刑，論處被告丙○○共同意圖為自己不法之所有，結夥3 人以上，以強暴至
    使不能抗拒，而取他人之物罪，累犯，量處有期徒刑7年6月
    之刑，固非無見。惟查：本件被害人乙○○雖遭被告等人剝
    奪行動自由，並強迫被害人簽發本票、借據及強取財物等犯
    行，依當時存在之具體情況，於客觀上雖已足認抑壓被害人
    之抗拒，然被告等意在藉此催促其履行債務，尚欠缺不法所
    有意圖，核與強盜罪之構成要件並不相當，原審未予詳加勾
    稽，遽對被告以強盜罪論處，容有未洽，被告上訴否認犯罪
    ，指摘原判決不當，雖無理由，但原判決既有可議，仍屬無
    可維持，應由本院將原判決撤銷改判。爰審酌被告二人犯罪
    之動機、目的、手段，犯罪所生之損害，及犯罪猶飾詞卸責
    等一切情狀，分別量處如主文所示之刑，以示懲儆。又扣案
    如附表一、二所示之物，係屬被告所有，且係渠等犯罪所得
    之物，依法宣告沒收之。
四、被告丙○○經合法傳喚，無正當理由不到庭，爰不待其陳述
    ，逕行判決。
據上論斷，應依刑事訴訟法第369條第1項前段、第364條、第371
條、第300條、第299條第1項前段，刑法第28條、第302條第1項
、第47條、第38條第1項第3款，罰金罰鍰提高標準條例第1條前
段，判決如主文。
本案經檢察官陳玉珍到庭執行職務
中　　華　　民　　國　　94　　年　　5 　　月　　19　　日
        　　　　　刑事第12庭審判長法　官  李文成
　　　　　　　　　　　　　　 　   法　官  周盈文
　　　　 　 　　　　　　　 　　 　法　官  官有明
以上正本證明與原本無異。
如不服本判決，應於收受送達後十日內向本院提出上訴書狀，其
未敘述上訴之理由者並得於提起上訴後十日內向本院補提理由書
（均須按他造當事人之人數附繕本）。
                                  書記官  林蓓瑜
中　　華　　民　　國　　94　　年　　5 　　月　　19　　日
附表一（警詢卷第35頁）
┌─┬───┬───┬─────┬─────┬───┐
│編│發票人│票  號│票載發票日│票載到期日│金 額 │
│號│      │      │          │          │      │
├─┼───┼───┼─────┼─────┼───┤
│一│乙○○│047976│89年1月10 │89年2月10 │5萬元 │
│  │      │      │日        │日        │      │
├─┼───┼───┼─────┼─────┼───┤
│二│郭星峰│047977│ 同   上  │ 同   上  │同 上 │
├─┼───┼───┼─────┼─────┼───┤
│三│郭星峰│047978│ 同   上  │ 同   上  │同 上 │
└─┴───┴───┴─────┴─────┴───┘
附表二（警詢卷第34頁）
借據壹紙（立據人郭宜生，日期中華民國89年元月8日）。
附錄：本案論罪科刑法條全文：
刑法第302條第1項
私行拘禁或以其他非法方法，剝奪人之行動自由者，處5年以下
有期徒刑、拘役或3百元以下罰金。
